【裁判字號】    95,易,1949
【裁判日期】    951207
【裁判案由】    業務侵占等
【裁判全文】
臺灣臺中地方法院刑事判決              95年度易字第1949號
公  訴  人  臺灣臺中地方法院檢察署檢察官
被      告  丁○○
上列被告因業務侵占等案件，經檢察官提起公訴（九十五年度偵
字第一一八四九號），本院判決如下：
    主    文
丁○○無罪。
    理    由
一、公訴意旨略以：被告丁○○自民國九十四年七月一日起任職
    於聯合生技國際股份有限公司（下稱聯合生技公司）擔任總
    務一職，為從事業務之人，聯合生技公司委請被告以個人名
    義承租位於臺中市○○區○○路四段二四七號一樓之辦公營
    業處所，嗣聯合生技公司於九十四年八月三十一日將前揭房
    地九十四年九月份之租金新臺幣（下同）二萬八千一百八十
    二元交予被告，委請被告代為轉交予出租人，詎被告竟意圖
    為自己不法之所有，將前揭款項侵占入己；被告又另行基於
    恐嚇他人之犯意，於九十四年九月八日上午九時三十九分許
    ，以門號0000000000號之行動電話，發送簡訊恐嚇聯合生技
    公司主管即證人乙○○稱：「卓董，你是一個非常聰明的，
    我承認，但我常說我不是"吃嘴"（起訴書誤載為出嘴），我
    說到做到，要不然你方可一試」等語，恐嚇證人乙○○，致
    證人乙○○心生畏佈，案經聯合生技公司訴請偵辦，因認被
    告所為，係涉犯刑法第三百三十六條第二項之業務侵占罪嫌
    、同法第三百零五條之恐嚇危害安全罪嫌，另檢察官於本院
    審理時就被告未交付二萬八千一百八十二元予出租人之行為
    ，併追加論告被告可能涉犯刑法第三百四十二條第一項之背
    信罪嫌云云。
二、按犯罪事實應依證據認定之，無證據不得認定犯罪事實；又
    不能證明被告犯罪者，應諭知無罪之判決，刑事訴訟法第一
    百五十四條第二項、第三百零一條第一項分別定有明文。次
    按所謂認定犯罪事實之證據，係指足以認定被告確有犯罪行
    為之積極證據而言，該項證據自須適合於被告犯罪事實之認
    定，始得採為斷罪之資料；又事實之認定，應憑證據，如未
    能發現相當確實證據，或證據不足以證明，自不能以推測或
    擬制之方法，以為裁判之基礎，最高法院二十九年上字第三
    一○五號、四十年臺上字第八六號判例著有明文。再按告訴
    人之告訴，係以被告受刑事訴追為目的，是其陳述是否與事
    實相符，自應調查其他證據以資審認；又事實審法院對於證
    據之取捨，依法雖有自由判斷之權，然積極證據不足證明犯
    罪事實時，被告之抗辯或反證縱屬虛偽，仍不能以此資為積
    極證據應予採信之理由，最高法院亦著有五十二年臺上字第
    一三○○號及三十年上字第四八二號判例可資參照。又按認
    定犯罪事實所憑之證據，無論係直接證據或間接證據，其為
    訴訟上之證明，須於通常一般之人均不致有所懷疑，而得確
    信其為真實之程度者，始得據為有罪之認定，倘其證明尚未
    達到此一程度，而有合理之懷疑存在，復無其他調查途徑可
    尋，法院即應為無罪之判決，最高法院七十六年臺上字第四
    九八六號著有判例。
三、公訴人認被告涉有上開業務侵占罪嫌或背信罪嫌，及恐嚇危
    害安全罪嫌，無非係被告之自白、證人甲○○於警詢時之證
    述、房屋租賃契約書、切結書及被告所發簡訊文字節錄，為
    其主要依據。訊據被告固坦承其自九十四年七月一日起任職
    聯合生技公司擔任總務一職，由其以個人名義自九十四年八
    月三日起為聯合生計公司承租位於臺中市○○區○○路四段
    二四七號一樓辦公營業處所，嗣聯合生技公司於九十四年八
    月三十一日交付前揭房地之九十四年九月份租金二萬八千一
    百八十二元，但其未轉交給出租人，且其於九十四年九月八
    日上午九時三十九分許，以門號0000000000號之行動電話，
    發送「卓董，你是一個非常聰明的，我承認，但我常說我不
    是"吃嘴"（起訴書誤載為出嘴），我說到做到，要不然你方
    可一試」之簡訊給證人乙○○等情不諱，惟否認有何業務侵
    占或背信、恐嚇危害安全之行為，辯稱：聯合生計公司以其
    名義承租上開房地時，乙○○有承諾給其每月五萬元傭金，
    但未履行，故其將二萬八千一百八十二元，當成聯合生計公
    司要給其的第一個月傭金的一部分，並要求公司需將不足的
    差額再補齊，其沒有意圖為自己不法所有之意；又其認為聯
    合生計公司是吸金公司，將來出事其也會有責任，故不想再
    繼續擔任名義承租人，但乙○○都不理會，其才會傳上開簡
    訊給乙○○，簡訊內容關於「說到做到」，是指要把店舖關
    掉，其根本不知道乙○○住哪裡，其傳送此簡訊並沒有傷害
    乙○○生命、身體、財產的意思等語。
四、經查：
（一）業務侵占或背信部分：
  １、證人乙○○於本院九十五年十一月二十三日審理時到院證
      述：公司要開連鎖店時，一般都先由總務以個人名義出面
      與出租人簽約，等到分公司核准設立後，再由分公司之負
      責人與房東換約，起先，聯合生技公司確有跟丁○○商量
      ，以丁○○名義承租臺中市○○區○○路四段二四七號一
      樓，作為聯合生計公司之子公司即優麗富國際股份有限公
      司（下稱優麗富公司）的辦公營業處所，並約定優麗富公
      司將來總營收百分之十是丁○○的乾股分紅等語明確，足
      見聯合生計公司以被告名義承租上址作為優麗富公司之辦
      公處所，確有跟被告約定按月給予酬庸，故不論該酬庸之
      名稱係「乾股」、「分紅」、「傭金」，均不影響被告得
      向聯合生計公司請求此部分酬庸之權利。
  ２、證人乙○○復證述：但分店剛開幕營業上會有空窗期而虧
      損，公司方面認為要從有營收後才有乾股分紅，但丁○○
      認為應從他進入公司擔任總務就要開始分紅，此部分丁○○跟公司的認知上有差距，丁○○因而從九十四年八月底
      、九月初，就向公司預借紅利，每次想預借二、三萬元，
      然公司從未預借等語綦詳；參以被告原係自九十四年八月
      三日起擔任臺中市○○區○○路四段二四七號一號之承租
      人一節，有房屋租賃契約書、公證書一份在卷可稽，足徵
      在九十四年八月間，被告即有向聯合生計公司請求給付擔
      任上址承租人之報酬，惟聯合生計公司認定應給付之起算
      時間與被告認知不同，故聯合生計公司至九十五年八月底
      前均未給付。是以被告辯稱：其主觀上認為自九十五年八
      月三日起，其即有請求擔任上址承租人報酬之權利等情，
      尚不違常情。
  ３、雖證人乙○○於本院審理時證述：以丁○○名義簽發上址
      租賃契約書之報酬，詳細金額並沒有談，而五萬元可能是
      丁○○自己以乾股分紅即營收百分之十計算出來的等語。
      然觀之卷附被告於九十四年十月二十二日簽發之切結書第
      一條，載明聯合生計公司需給予被告五萬元，顯見被告辯
      稱聯合生計公司答應其擔任上址承租人之報酬為每月為五
      萬元等語，尚屬信而有徵。
  ４、被告固有未將聯合生技公司於九十四年八月三十一日將上
      址九十四年九月份之租金二萬八千一百八十二元交予出租
      人之事，然其主觀上係認為聯合生計公司未給付其應得之
      酬庸，而欲以該租金抵扣其認為應得之每月五萬元報酬，
      可見被告主觀上尚無不法所有之侵占意圖，至堪認定，揆
      諸前開說明，自難認以業務侵占罪相繩。
  ５、又按刑法第三百四十二條之背信罪，以有取得不法利益或
      損害本人利益之意圖為必要，若無此意圖，即屬缺乏意思
      要件，縱有違背任務之行為，並致生損害於本人之財產或
      其他利益，亦難律以本條之罪；至該條所謂意圖為自己或
      第三人得不法利益一語，原指自己或第三人在法律上不應
      取得之利益，意圖取得或使其取得者而言。如果在法律上
      可得主張之權利，即屬正當利益，雖以非法方法使其實現
      ，僅屬於手段不法，無構成背信罪之餘地；再按刑法之故
      意，係指認識犯罪之構成事實，且進而決定為其行為之意
      思，其中決定為其行為之意思，皆有一定之遠因，即「動
      機」，通常動機與犯罪之成立無關，或以之為科刑時應予
      審酌之事項，然於特殊之犯罪，若以之為主觀不法構成要
      件之構成要素者，如刑法分則中規定以「意圖」為成立要
      件之罪，法律既明定為犯罪構成要件，則動機已成犯罪內
      容之一部分，不得再視為一般之動機，故目的犯（意圖犯
      ）在主觀上除須具備故意之構成要件外，尚須具備法定之
      不法意圖，否則其犯罪即無以成立，最高法院分別著有三
      十年上字第一二一○號判例、二十一年上字第一五七四號
      判例、九十三年度臺上字第四七九八號判決意旨可資參照
      。本案被告主觀上既認為是以二萬八千一百八十二元抵扣
      聯合生計公司應給付之酬庸，此在法律上可得主張之權利
      ，即屬正當利益，當與背信罪之意圖為自己不法利益或損
      害他人利益之規定不符，是被告未將房租二萬八千一百八
      十二元交付出租人之行為，亦不該當背信罪之構成要件。
  ６、從而，被告未將房租二萬八千一百八十二元交付出租人之
      行為，尚難遽論以業務侵占或背信罪。
（二）恐嚇危害安全部分：
  １、證人乙○○於本院審理時到院具結證稱：關於「卓董，你
      是一個非常聰明的，我承認，但我常說我不是"吃嘴"，我
      說到做到，要不然你方可一試」之簡訊內容，這是丁○○
      的口頭禪，但其不知道丁○○傳送「吃嘴」、「我說到做
      到，要不然你方可一試」之真正意思為何，因一般人都會
      說「你給我試試看」，所以其看了上開簡訊內容，並不會
      感到害怕等語無訛。觀之上開簡訊內容，並無明顯足資判
      定有加害生命、身體、自由、名譽、財產之字語，且審之
      刑法第三百零五條明定「致生危害於安全」之要件，即必
      其加害之通知者，心生恐怖，而有不安之感覺，始符犯罪
      構成要件。然證人乙○○既已到庭證述其看了簡訊內容不
      會感到害怕，即難以被告所傳上開簡訊內容，認為被告之
      行為觸犯刑法該條之罪責。
  ２、雖證人甲○○於九十四年十二月二十五日於警詢指述：丁○○以電話簡訊恐嚇前公司主管乙○○，但丁○○以何電
      話號碼進行恐嚇及次數，其均不清楚等語；然證人甲○○
      於本院九十五年十一月二十三日審理時到院證稱：乙○○
      將上開簡訊交給其，當時其自己心裡想這應該是屬於恐嚇
      等情明確，是由證人甲○○之證詞，並無法證明證人乙○○於收到上開簡訊時，有心生畏佈之情形。從而，公訴人
      認為依證人甲○○於警訊時之證詞可資證明證人乙○○因
      上開簡訊而心生畏佈云云，顯採傳聞證據而殊嫌速斷。
  ３、另被告於九十四年十月二十二日簽發之切結書內容，雖載
      有「期間因本人犯錯，被迫離職，心生不滿，致使毀損公
      司招牌及加盟店玻璃，亦多次『出言』『恐嚇』公司主管
      乙○○」、「從簽下切結書後，本人保證不再騷擾公司及
      店面員工，且不再到上述地點場所。亦不再『恐嚇』乙○○」之字眼，惟審之證人乙○○已於本院審理時明確表明
      其不會因上開簡訊內容而心生畏佈，則公訴人以上開簡訊
      內容起訴被告涉犯恐嚇危害安全罪嫌，即屬不能成立，已
      如前述，至於被告是否仍涉及其他以言語恐嚇證人乙○○
      之行為，因公訴人並未起訴，亦未舉證，也乏證人乙○○
      之指述，本院自無從遽予認定。從而，縱依上開切結書所
      載內容，亦難認為上開簡訊內容會造成證人乙○○心生畏
      佈之結果。
  ４、綜上，依被告之自白、證人甲○○於警詢時之證述、切結
      書及被告所發簡訊文字節錄，均無法證明被告有恐嚇證人
      乙○○危害安全之行為。
五、綜合上情，被告未將二萬八千一百八十二元交給出租人，既
    無為自己不法所有或利益之意圖，或損害聯合生計公司之意
    圖，自難以刑法第三百三十六條第二項之業務侵占罪或同法
    第三百四十二條第一項之背信罪相繩；再其所傳上開簡訊，
    既未致證人乙○○心生畏懼，內容文字也看不出有何危害證
    人乙○○生命、身體、自由、名譽、財產之描述，尚與刑法
    第三百零五條之恐嚇危害安全罪之構成要件有間。從而，公
    訴人所舉被告之自白、證人甲○○於警詢時之證述、房屋租
    賃契約書、切結書及被告所發簡訊文字節錄，均無法為被告
    有罪之認定，被告所辯尚可憑採。此外，本院復查無任何積
    極證據足資證明被告有何業務侵占或背信、恐嚇危害安全之
    犯行，既不能證明被告犯罪，揆諸上揭刑事訴訟法之規定及
    判例意旨，依法應予諭知被告無罪，以免冤抑。
據上論斷，應依刑事訴訟法第三百零一條第一項，判決如主文。
本案經檢察官丙○○到庭執行職務
中    華    民    國    95    年    12    月    7     日
                  刑事第十五庭  審判長法  官  曾佩琦
                                      法  官  蔡美華
                                      法  官  周瑞芬
上正本證明與原本無異。
如不服本判決，應於送達後十日內向本院提出上訴狀（須附繕本
），上訴於臺灣高等法院臺中分院。
                                      書記官  何俞瑩
中    華    民    國    95    年    12    月    7     日


司法院資訊處製作；財團法人民間司法改革基金會備份。
